---
title: "Énergie et service public"
subtitle: "Espace des attitudes, typologie et sensibilité des résultats"
lang: fr
output:
  html_document:
    theme: flatly
    highlight: tango
    toc: false
    self_contained: true
    df_print: paged
params:
  recalculer: true
  dossier: "../3. Outputs/AFM"
---

```{r reconstruction, include=FALSE}
# Mode rapide : lecture des sorties existantes.
# Mode complet : préparation, redressement, AFM, CAH et comparaisons dans
# un processus R distinct. Les scripts historiques utilisent source() dans
# l'environnement global ; le processus distinct garantit leur isolation.
if (isTRUE(params$recalculer)) {
  racine <- normalizePath("..", mustWork = TRUE)
  sortie_attendue <- normalizePath(file.path(racine, "3. Outputs/AFM"), mustWork = FALSE)
  if (normalizePath(params$dossier, mustWork = FALSE) != sortie_attendue)
    stop("Le recalcul complet écrit dans 3. Outputs/AFM : conserver le dossier par défaut.")
  statut <- system2(file.path(R.home("bin"), "Rscript"),
    args = c("--vanilla", shQuote(file.path(racine, "4. Rapports/generer_dashboard.R")),
             "--analyses", shQuote(racine)))
  if (statut != 0L) stop("Le recalcul a échoué : consulter le journal R avant le rendu.")
}
```

```{r preparation, include=FALSE}
knitr::opts_chunk$set(echo = FALSE, fig.width = 10, fig.height = 5.5, dpi = 140)
library(ggplot2)
library(ggrepel)

# Libellés communs aux cartes, tableaux et profils.
libelles_sociaux <- c(
  SEXE = "Sexe", AGE_large = "Âge", G1Q00003 = "Diplôme",
  zone2 = "Territoire", G1Q00009 = "Gestion du contrat",
  G2Q00009 = "Difficultés de paiement", G5Q00005 = "Changement de fournisseur",
  vague = "Vague d'enquête"
)
libelles_numeriques <- c(
  interet_energie = "Intérêt pour l'énergie",
  score_connaissance = "Connaissance des acteurs",
  centralisation = "Décentralisation (5)",
  concurrence = "Concurrence (5)",
  disposition_offre_verte = "Payer plus pour le vert (5)"
)
dossier <- normalizePath(params$dossier, mustWork = TRUE)
lire <- function(nom) read.csv2(file.path(dossier, nom), check.names = FALSE)
a <- readRDS(file.path(dossier, "resultat_afm.rds"))
inertie <- lire("03_inertie.csv")
taille <- lire("11_taille_classes.csv")
indicateurs <- lire("00_indicateurs.csv")
profils <- lire("14_profils_classes.csv")
ari <- lire("sensibilite/05_stabilite_partitions_ARI.csv")
reference <- "AFM_5axes_4classes"
fmt <- function(x, digits = 1) format(round(x, digits), decimal.mark = ",", big.mark = " ", trim = TRUE)
theme_set(theme_minimal(base_size = 12) + theme(panel.grid.minor = element_blank(),
  plot.title = element_text(face = "bold"), plot.margin = margin(12, 18, 14, 12)))
tableau <- function(x, digits = 2) {
  num <- vapply(x, is.numeric, logical(1))
  x[num] <- lapply(x[num], round, digits = digits)
  DT::datatable(x, rownames = FALSE, filter = "top", extensions = "Buttons",
    options = list(pageLength = 8, scrollX = TRUE, dom = "Bfrtip",
      language = list(search = "Rechercher :", lengthMenu = "Afficher _MENU_ lignes",
        info = "Lignes _START_ à _END_ sur _TOTAL_", infoEmpty = "Aucune ligne",
        infoFiltered = "(sur _MAX_ lignes au total)", zeroRecords = "Aucun résultat",
        paginate = list(first = "Début", previous = "Précédent", "next" = "Suivant", last = "Fin")),
      buttons = list(list(extend = "copy", text = "Copier"),
                     list(extend = "csv", text = "Exporter en CSV"))), escape = TRUE)
}
```

<style>
.main-container {max-width:1200px;}
.cards {display:flex; gap:1rem; flex-wrap:wrap; margin:1.5rem 0;}
.card {flex:1; min-width:170px; padding:1rem; background:#eff5f8; border-top:4px solid #235e86; border-radius:6px;}
.card strong {display:block; font-size:1.9rem; color:#235e86;}
.nav-tabs {margin-bottom:1.5rem;}
</style>

<div class="cards">
<div class="card"><strong>`r fmt(indicateurs$n, 0)`</strong>répondants analysés</div>
<div class="card"><strong>`r fmt(indicateurs$ESS_Kish, 0)`</strong>effectif de Kish</div>
<div class="card"><strong>`r fmt(sum(inertie$pourcentage[1:2]))` %</strong>inertie sur le plan 1–2</div>
<div class="card"><strong>`r nrow(taille)`</strong>classes exploratoires</div>
</div>

L'AFM met en relation **11 variables réparties en quatre thèmes**. Les caractéristiques
sociales sont projetées ensuite. La CAH de Ward pondérée utilise cinq axes ; les
onglets permettent de lire les dimensions, les profils et leur sensibilité.
Les tableaux sont filtrables, triables et exportables. Les graphiques présentent des
résultats fixes issus d'une même analyse.

## Résultats {.tabset .tabset-pills}

### Vue d'ensemble

```{r workflow, fig.height=3}
etapes <- data.frame(x = 1:5, y = 1, texte = c("Questionnaires longs\nPoids du panel", "11 variables\n4 thèm
                                               es", "Imputation\nAFM pondérée", "Ward pondéré\n5 axes · 4 classes", "Profils observés\nComparaisons"))
ggplot(etapes, aes(x, y)) +
  geom_segment(data = data.frame(x=1:4, xend=2:5), aes(x=x+.25, xend=xend-.25, y=1, yend=1),
               inherit.aes=FALSE, arrow=grid::arrow(length=grid::unit(.15,"cm")), colour="#235e86") +
  geom_label(aes(label=texte), fill="#eff5f8", size=3.5, label.padding=grid::unit(.5,"lines")) +
  xlim(.3,5.7) + ylim(.7,1.3) + theme_void()
```

Les cinq axes retenus représentent **`r fmt(inertie$pourcentage_cumule[5])` %** de
l'inertie totale. Le plan 1–2 en restitue une partie seulement : les profils des
classes et les comparaisons complètent sa lecture.

```{r tailles}
ggplot(taille, aes(factor(classe), part_ponderee_pct)) + geom_col(fill="#235e86", width=.65) +
  geom_text(aes(label=paste0(fmt(part_ponderee_pct), " %")), vjust=-.4) +
  scale_y_continuous(expand=expansion(mult=c(0,.15))) +
  labs(title="Poids des classes dans l'échantillon analysé", x="Classe", y="Part pondérée (%)")
```

### Dimensions

```{r inertie}
ggplot(head(inertie, 10), aes(factor(axe), pourcentage)) + geom_col(fill="#235e86") +
  labs(title="Inertie des dix premiers axes", x="Axe", y="Inertie (%)")
```

```{r groupes}
g <- lire("bilan/04_groupes_tous_axes.csv")
ggplot(g, aes(factor(axe), element, fill=contribution_pct)) + geom_tile(colour="white") +
  geom_text(aes(label=paste0(fmt(contribution_pct), " %")), size=3.5) +
  scale_fill_gradient(low="#eff5f8", high="#4285a6") +
  labs(title="Contribution des thèmes", x="Axe", y=NULL, fill="Contribution (%)")
```

Pour interpréter un axe, associer **coordonnée** (côté du pôle), **contribution**
(construction de l'axe), **cos²** (qualité de représentation) et **effectif observé**.
Le signe des axes est arbitraire. Les contributions des modalités et celles des
variables numériques se lisent ensemble.

```{r modalites}
tableau(rbind(lire("05_toutes_modalites_actives.csv")[c("axe","element","coordonnee","contribution_pct","cos2")],
              lire("07_variables_numeriques.csv")[c("axe","element","coordonnee","contribution_pct","cos2")]))
```

#### Tous les axes utilisés dans la CAH

La CAH utilise **les cinq axes retenus**, dont les axes 4 et 5 qui ne figurent pas
sur les cartes 1–2 et 2–3. Le tableau ci-dessous présente jusqu'à quatre éléments
par pôle et par type, parmi ceux comptant au moins 30 réponses observées. Un rang
élevé dans cette sélection peut correspondre à une faible contribution absolue :
lire aussi sa valeur et le cos². Les numéros et signes des axes sont conventionnels.

```{r poles_tous_axes}
tableau(lire("bilan/03_poles_axes.csv"))
```

### Cartes des variables {.tabset}

Les **modalités actives** participent à la construction des axes ; les **modalités
illustratives** décrivent ensuite les positions sociales et matérielles dans cet
espace. « Illustrative » ne signifie pas « explicative » au sens causal.

Sur les cartes, les cercles rouges représentent les modalités actives et les
losanges bleus les modalités illustratives. La transparence indique le **cos²
cumulé sur le plan** : les points les plus pâles sont moins bien représentés.
Les distances et proximités se lisent avec cette qualité de représentation.

```{r fonctions_cartographiques, include=FALSE}
# Apparier les libellés de FactoMineR avec les fréquences observées.
# Certains libellés sont préfixés par le nom de la variable : la comparaison
# par suffixe doit donc donner un seul résultat pour chaque modalité.
apparier_modalites <- function(elements, frequences) {
  vapply(elements, function(element) {
    indices <- which(endsWith(element, frequences$modalite))
    if (length(indices) != 1L)
      stop("Appariement ambigu ou absent pour la modalité : ", element)
    indices
  }, integer(1))
}

frequences_actives <- lire("02_frequences_modalites_observees.csv")
frequences_illustratives <- lire("08b_frequences_illustratives.csv")

# Une table par plan contient les coordonnées, les effectifs et la qualité
# de représentation. La contribution n'existe que pour les modalités actives.
preparer_modalites <- function(axes) {
  extraire <- function(resultat, statut, frequences, colonne_effectif) {
    elements <- rownames(resultat$coord)
    indices <- apparier_modalites(elements, frequences)
    data.frame(
      element = elements, variable = frequences$variable[indices],
      statut = statut, x = resultat$coord[, axes[1]], y = resultat$coord[, axes[2]],
      cos2_plan = rowSums(resultat$cos2[, axes, drop = FALSE]),
      contribution_plan = if (statut == "Active")
        rowSums(resultat$contrib[, axes, drop = FALSE]) else NA_real_,
      n_observe = frequences[[colonne_effectif]][indices]
    )
  }
  modalites <- rbind(
    extraire(a$afm$quali.var, "Active", frequences_actives, "n_observe"),
    extraire(a$afm$quali.var.sup, "Illustrative", frequences_illustratives, "n")
  )
  modalites$libelle <- modalites$element
  for (variable in names(libelles_sociaux)) {
    prefixe <- paste0(variable, " : ")
    lignes <- startsWith(modalites$libelle, prefixe)
    modalites$libelle[lignes] <- paste0(libelles_sociaux[[variable]], " : ",
      substring(modalites$libelle[lignes], nchar(prefixe) + 1L))
  }
  modalites
}

# Sélection réservée aux étiquettes : jusqu'à 12 actives par contribution et
# 6 illustratives par cos². Tous les points renseignés restent sur la carte.
# Le seuil de 30 observations évite de donner la priorité à une modalité rare.
tracer_modalites <- function(modalites, axes) {
  points <- modalites[!endsWith(modalites$element, " : Non renseigné"), ]
  eligibles <- points[points$n_observe >= 30, ]
  actives <- eligibles[eligibles$statut == "Active", ]
  illustratives <- eligibles[eligibles$statut == "Illustrative", ]
  etiquettes <- rbind(
    head(actives[order(-actives$contribution_plan), ], 12),
    head(illustratives[order(-illustratives$cos2_plan), ], 6)
  )
  # Le placement des étiquettes utilise une graine et un nombre fixe d’itérations.
  # Une fenêtre carrée laisse de la place aux libellés même si les modalités
  # sont beaucoup plus dispersées sur un axe que sur l'autre.
  etendue <- max(diff(range(points$x)), diff(range(points$y)))
  limites_x <- mean(range(points$x)) + c(-.65, .65) * etendue
  limites_y <- mean(range(points$y)) + c(-.65, .65) * etendue
  etiquettes$libelle <- vapply(etiquettes$libelle, function(texte)
    paste(strwrap(texte, width = 34), collapse = "\n"), character(1))
  ggplot(points, aes(x, y, colour = statut, shape = statut)) +
    geom_hline(yintercept = 0, colour = "grey80") +
    geom_vline(xintercept = 0, colour = "grey80") +
    geom_point(aes(alpha = cos2_plan), size = 2.5) +
    geom_text_repel(data = etiquettes, aes(label = libelle),
      size = 3, seed = 20260927, max.overlaps = Inf,
      box.padding = .6, max.time = Inf, max.iter = 30000,
      min.segment.length = 0, show.legend = FALSE) +
    scale_colour_manual(values = c(Active = "#B34E3F", Illustrative = "#235E86")) +
    scale_shape_manual(values = c(Active = 16, Illustrative = 18)) +
    scale_alpha_continuous(limits = c(0, 1), range = c(.2, 1)) +
    scale_x_continuous(expand = expansion(mult = .2)) +
    scale_y_continuous(expand = expansion(mult = .2)) +
    coord_equal(xlim = limites_x, ylim = limites_y) +
    labs(title = paste0("Modalités actives et illustratives — plan ", paste(axes, collapse = "–")),
      subtitle = "Étiquettes : modalités actives contributives et illustratives bien représentées",
      x = paste0("Axe ", axes[1], " (", fmt(inertie$pourcentage[axes[1]]), " %)"),
      y = paste0("Axe ", axes[2], " (", fmt(inertie$pourcentage[axes[2]]), " %)"),
      colour = "Statut", shape = "Statut", alpha = "Cos² du plan") +
    theme(legend.position = "bottom")
}
modalites_12 <- preparer_modalites(c(1, 2))
modalites_23 <- preparer_modalites(c(2, 3))
```

#### Plan 1–2

```{r modalites_plan_12, fig.width=12, fig.height=9}
tracer_modalites(modalites_12, c(1, 2))
```

Les étiquettes sont une sélection de lecture, pas un filtre de l'analyse.
Les modalités « Non renseigné » sont omises de la carte et conservées dans les
tables. Les modalités non étiquetées restent visibles.

#### Plan 2–3

```{r modalites_plan_23, fig.width=12, fig.height=9}
tracer_modalites(modalites_23, c(2, 3))
```

Ce second plan rend visible l'axe 3, davantage structuré par l'autoconsommation
et les conceptions du service public. Il complète la lecture du premier plan.

#### Échelles numériques

Le cercle représente les corrélations des échelles et du score avec les axes.
Les flèches longues sont mieux représentées sur ce plan. Pour les échelles
concernées, « (5) » indique le sens de la valeur élevée.

```{r cercle_correlations, fig.height=7}
correlations <- as.data.frame(a$afm$quanti.var$cor[, 1:2, drop = FALSE])
names(correlations) <- c("x", "y")
correlations$libelle <- unname(libelles_numeriques[rownames(correlations)])
angles <- seq(0, 2 * pi, length.out = 240)
cercle <- data.frame(x = cos(angles), y = sin(angles))
ggplot() +
  geom_path(data = cercle, aes(x, y), colour = "grey65") +
  geom_hline(yintercept = 0, colour = "grey80") +
  geom_vline(xintercept = 0, colour = "grey80") +
  geom_segment(data = correlations, aes(x = 0, y = 0, xend = x, yend = y),
    colour = "#235E86", arrow = grid::arrow(length = grid::unit(.18, "cm"))) +
  geom_text_repel(data = correlations, aes(x, y, label = libelle),
    seed = 20260927, max.overlaps = Inf, size = 3.5) +
  coord_equal(xlim = c(-1.2, 1.2), ylim = c(-1.2, 1.2)) +
  labs(title = "Échelles actives : cercle des corrélations",
       x = "Corrélation avec l'axe 1", y = "Corrélation avec l'axe 2")
```

#### Propriétés sociales

La carte des modalités montre des positions ; le **η² pondéré** mesure l'association
d'une variable illustrative entière avec chaque axe. Les valeurs affichées sont
des pourcentages de dispersion de l'axe associés aux catégories de cette variable,
calculés sur les réponses renseignées. Cette association est descriptive.

```{r associations_sociales, fig.height=5}
associations <- lire("08c_variables_illustratives_eta2.csv")
associations$libelle <- unname(libelles_sociaux[associations$variable])
associations$pourcentage <- 100 * associations$eta2_pondere
ggplot(associations, aes(factor(axe), libelle, fill = pourcentage)) +
  geom_tile(colour = "white") +
  geom_text(aes(label = paste0(fmt(pourcentage), " %")), size = 3.5) +
  scale_fill_gradient(low = "#eff5f8", high = "#4285a6") +
  labs(title = "Association des propriétés sociales avec les axes",
       x = "Axe", y = NULL, fill = "η² (%)")
```

#### Données des cartes

Coordonnées et indicateurs de toutes les modalités, y compris celles sans
étiquette sur la carte. Les contributions illustratives sont laissées vides,
car ces modalités ne construisent pas les axes. La contribution du plan est la
somme des contributions aux deux axes ; elle sert à sélectionner les étiquettes.

```{r tables_modalites}
donnees_cartes <- rbind(
  data.frame(plan = "1–2", modalites_12),
  data.frame(plan = "2–3", modalites_23)
)
tableau(donnees_cartes[c("plan", "libelle", "statut", "n_observe", "x", "y",
                         "cos2_plan", "contribution_plan")])
```

### Classes

```{r carte}
c <- lire("10_classes_individus.csv")
ggplot(c, aes(x=c[[4]], y=c[[5]], colour=factor(classe))) +
  geom_point(alpha=.25, size=.8) + coord_equal() +
  labs(title="Classes sur le plan factoriel 1–2", x=paste0("Axe 1 (",fmt(inertie$pourcentage[1])," %)"),
       y=paste0("Axe 2 (",fmt(inertie$pourcentage[2])," %)"), colour="Classe")
```

Les profils suivants utilisent les **réponses observées**, parmi les personnes
ayant répondu à chaque question. Un ratio de 1,5 signifie que la modalité est
1,5 fois plus fréquente dans la classe que dans l'ensemble analysé.
Les numéros sont des étiquettes ; ils ne hiérarchisent pas les classes.

```{r profils, fig.height=8}
p <- subset(profils, effectif_brut >= 30 & part_classe_pct >= 5 & is.finite(ratio) & ratio > 1)
p <- do.call(rbind, lapply(split(p, p$classe), function(z) head(z[order(-z$ratio),],5)))
p$libelle <- ifelse(p$variable %in% names(libelles_sociaux),
                    paste0(libelles_sociaux[p$variable], " : ", p$modalite), p$modalite)
p$cle <- paste(p$classe, p$libelle, sep="___")
ggplot(p, aes(ratio, reorder(cle, ratio))) + geom_col(fill="#235e86") +
  geom_vline(xintercept=1, linetype=2) + facet_wrap(~classe, scales="free_y", ncol=1, labeller=label_both) +
  scale_y_discrete(labels=function(x) sub("^.*___", "", x)) +
  labs(title="Cinq modalités distinctives par classe", x="Rapport à la fréquence globale", y=NULL)
```

```{r tableaux_classes}
tableau(profils)
tableau(lire("15_moyennes_classes.csv"))
```

### Séparation des classes

La **silhouette** compare, pour chaque personne, sa distance moyenne aux membres
de sa classe à sa distance moyenne à la classe voisine la plus proche.
Une valeur proche de 1 indique une appartenance bien séparée ; une valeur proche
de 0 traduit une frontière peu marquée ; une valeur négative indique une plus
grande proximité moyenne avec une autre classe.

Les découpages ci-dessous proviennent du **même arbre de Ward pondéré**, sur les
mêmes cinq axes non restandardisés. La silhouette classique et ses moyennes sont
**non pondérées**. Elles complètent l'analyse sans fournir un nombre de classes
« vrai » ni une validation sur de nouvelles données.

```{r separation_decoupages}
separation <- lire("bilan/05_separation_decoupages.csv")
ggplot(separation, aes(n_classes, silhouette_moyenne)) +
  geom_line(colour = "#235E86") + geom_point(size = 3, colour = "#235E86") +
  geom_vline(xintercept = nrow(taille), linetype = 2, colour = "#B34E3F") +
  scale_x_continuous(breaks = separation$n_classes) +
  labs(title = "Séparation moyenne selon le nombre de classes",
       subtitle = "Trait vertical : découpage présenté dans ce rapport",
       x = "Nombre de classes", y = "Silhouette moyenne (non pondérée)")
tableau(separation)
tableau(lire("bilan/06_separation_classes.csv"))
```

Pour le découpage présenté, la silhouette moyenne est de
**`r fmt(separation$silhouette_moyenne[separation$n_classes == nrow(taille)], 3)`**,
et **`r fmt(separation$silhouettes_negatives_pct[separation$n_classes == nrow(taille)])` %**
des personnes ont une silhouette négative. Le découpage qui maximise ce critère
parmi ceux examinés comporte **`r separation$n_classes[which.max(separation$silhouette_moyenne)]` classes**.
Le choix doit aussi tenir compte du contenu et de la taille des classes.

#### Une classe correspond-elle à une seule modalité ?

Le croisement suivant confronte les classes aux réponses **observées** à la
question sur la connaissance de l'autoconsommation. Les non-réponses restent
dans le dénominateur. Il permet de repérer une classe qui isole surtout une
modalité, plutôt qu'un profil combinant plusieurs dimensions.

```{r croisement_autoconso}
tableau(lire("bilan/07_autoconso_classes.csv"))
```

Dans le calcul documenté dans la note méthodologique unique, la classe 2 regroupe exactement
les personnes connaissant uniquement la forme collective. La lecture de l'axe 5
et les comparaisons entre nombres d'axes permettent d'examiner ce résultat.

### Comparaisons

**Résultat principal : la typologie dépend des choix d'analyse.** L'accord avec
la référence vaut **`r fmt(ari$ARI[ari$partition_1 == reference & ari$partition_2 == "AFM_3axes_4classes"], 2)`**
pour trois axes et **`r fmt(ari$ARI[ari$partition_1 == reference & ari$partition_2 == "FAMD_5axes_4classes"], 2)`**
pour la FAMD. Les classes sont donc à présenter comme une proposition exploratoire.

L'AFM équilibre les thèmes ; la FAMD équilibre les variables sans regrouper les
questions par thème. L'AFM resserrée change aussi le contenu actif : elle constitue
une autre question de recherche, pas seulement une autre méthode.

```{r axes}
r <- lire("sensibilite/04_correlations_entre_axes.csv")
ggplot(r, aes(factor(axe_initial), factor(axe_variante), fill=correlation_absolue)) +
  geom_tile(colour="white") + geom_text(aes(label=fmt(correlation,2))) +
  facet_wrap(~variante) + scale_fill_gradient(low="#eff5f8",high="#4285a6",limits=c(0,1)) +
  labs(title="Correspondance des axes (corrélations pondérées)",x="Axe initial",y="Axe de la variante",fill="|r|")
```

L'indice de Rand ajusté (ARI) compare les partitions des mêmes personnes :
**1 = partitions identiques**, **0 = accord de l'ordre du hasard**. Il est non
pondéré et indépendant du numéro des classes. Ces comparaisons mesurent la
**sensibilité aux choix d'analyse**, pas la stabilité par rééchantillonnage.

```{r ari}
r <- subset(ari, partition_1 == reference & partition_2 != reference)
noms_variantes <- c(
  AFM_3axes_3classes="AFM · 3 axes · 3 classes",
  AFM_3axes_4classes="AFM · 3 axes · 4 classes",
  AFM_3axes_5classes="AFM · 3 axes · 5 classes",
  AFM_5axes_3classes="AFM · 5 axes · 3 classes",
  AFM_5axes_5classes="AFM · 5 axes · 5 classes",
  AFM_10axes_4classes="AFM · 10 axes · 4 classes",
  AFM_resserree_5axes_4classes="AFM resserrée · 5 axes · 4 classes",
  FAMD_5axes_4classes="FAMD · 5 axes · 4 classes",
  AFM_imputation2_5axes_4classes="Imputation à 2 composantes · 5 axes · 4 classes",
  AFM_imputation4_5axes_4classes="Imputation à 4 composantes · 5 axes · 4 classes")
r$libelle <- unname(noms_variantes[r$partition_2])
ggplot(r, aes(ARI, reorder(libelle, ARI))) + geom_col(fill="#235e86") +
  geom_text(aes(label=fmt(ARI,2)), hjust=-.15) +
  scale_x_continuous(limits=c(min(0,min(r$ARI)),1.1)) +
  labs(title="Accord avec l'AFM à cinq axes et quatre classes",x="ARI", y=NULL)
```

```{r qualite}
tableau(lire("sensibilite/06_tailles_et_inertie_classes.csv"))
```

La part d'inertie interclasses augmente avec le nombre de classes. Elle n'est donc
pas, seule, un critère de choix du découpage. Les pourcentages d'inertie AFM et
FAMD ont des dénominateurs différents.

### Population et méthode

#### Variables actives et recodages

```{r dictionnaire_actif}
tableau(lire("bilan/01_dictionnaire_actif.csv"))
```


```{r population}
tableau(lire("00_population.csv"))
tableau(lire("00_marges_population.csv"))
tableau(lire("01_diagnostic_variables.csv"))
```

#### Pourquoi la part des jeunes baisse-t-elle ?

```{r synthese_age, results='asis'}
# Toutes les valeurs de cette synthèse sont calculées depuis le diagnostic R.
# Le dénominateur du taux de longs est l'effectif du panel nettoyé de même âge.
if (file.exists(file.path(dossier, "00_calage_etapes.csv"))) {
  etapes_calage <- lire("00_calage_etapes.csv")
  ages <- c("18-34", "35-49", "50-64", "65+")
  extraire_age <- function(etape) {
    lignes <- etapes_calage[etapes_calage$variable == "AGE_large" &
                              etapes_calage$etape == etape, ]
    lignes[match(ages, lignes$modalite), ]
  }
  panel_age <- extraire_age("Panel complet")
  longs_age <- extraire_age("Longs avant filtre AFM")
  analyse_age <- extraire_age("Longs analysés")
  taux_longs <- 100 * longs_age$n / panel_age$n

  cat("**Effectifs observés et présence dans le questionnaire long.**\n\n")
  effectifs_age <- data.frame(
    Âge = ages, Panel = panel_age$n, Courts = panel_age$n - longs_age$n,
    Longs = longs_age$n, `Part de longs dans le panel (%)` = fmt(taux_longs),
    `Longs analysés` = analyse_age$n, check.names = FALSE
  )
  print(knitr::kable(effectifs_age, row.names = FALSE))

  cat("\n\n**Parts pondérées à chaque étape (%).**\n\n")
  parts_age <- data.frame(
    Âge = ages, `Panel complet` = fmt(panel_age$part_ponderee_pct, 2),
    `Longs avant filtre AFM` = fmt(longs_age$part_ponderee_pct, 2),
    `Longs analysés` = fmt(analyse_age$part_ponderee_pct, 2),
    check.names = FALSE
  )
  print(knitr::kable(parts_age, row.names = FALSE))

  cat(paste0("\n\nChez les **18–34 ans**, ", longs_age$n[1], " personnes sur ",
    panel_age$n[1], " ont un questionnaire long (**", fmt(taux_longs[1]),
    " %**), contre **", fmt(taux_longs[4]), " %** chez les 65 ans et plus. ",
    "La part pondérée des jeunes passe de **", fmt(panel_age$part_ponderee_pct[1], 2),
    " %** dans le panel à **", fmt(longs_age$part_ponderee_pct[1], 2),
    " %** parmi les longs, puis **", fmt(analyse_age$part_ponderee_pct[1], 2),
    " %** après le filtre AFM.\n\n"))
} else {
  cat("Relancer le rapport avec `recalculer = TRUE` pour générer le diagnostic par âge.\n")
}
```

Cette comparaison distingue la **restriction aux questionnaires longs** du
**filtre sur les réponses trop incomplètes**. Dans les données analysées, la baisse
de la part des jeunes apparaît essentiellement lors de la première étape.
Il s'agit d'une différence de composition entre versions du questionnaire,
pas d'une preuve d'abandon des jeunes pendant la passation.

Les poids actuels ont été construits pour le panel long + court. Leur
renormalisation sur les seuls longs ne rétablit pas les proportions d'âge du
panel. Si les longs doivent représenter la même population, un recalage spécifique
mérite d'être étudié, après documentation de l'affectation long/court.

#### Diagnostics détaillés du calage

```{r diagnostic_calage_etapes}
# Les tableaux complets restent disponibles pour examiner sexe, territoire
# et les 16 cellules croisées utilisées par la post-stratification.
if (file.exists(file.path(dossier, "00_calage_etapes.csv"))) {
  tableau(lire("00_calage_etapes.csv"))
  tableau(lire("00_calage_cellules.csv"))
}
```


- Les poids viennent du panel long + court. Leur normalisation après sélection
  ne recale pas les questionnaires longs sur la population française ; les marges
  ci-dessus rendent visible l'écart au panel redressé.
- L'imputation FAMD régularisée traite `r fmt(indicateurs$cellules_imputees_pct)` %
  des cellules actives retenues. Les modalités manquantes prennent la catégorie
  prédite la plus probable. Les prolongements comparent 2, 3 et 4 composantes
  d'imputation.
- Les échelles 1–5 sont traitées comme numériques, ce qui suppose des intervalles
  comparables. Les NSP sont traités comme manquants, sauf dans le score de
  connaissance où une réponse NSP vaut zéro bonne réponse.
- Ward est appliqué aux coordonnées non restandardisées, sans consolidation
  k-means afin de conserver les poids. Quatre classes restent un choix exploratoire.
- L'ESS de Kish décrit seulement la dispersion des poids. Il ne démontre ni la
  représentativité du panel ni une précision équivalente pour toutes les estimations.

Rapport produit le `r format(Sys.Date(), "%d/%m/%Y")` à partir des sorties locales.
L'HTML contient les tableaux agrégés et des figures ; aucun identifiant individuel
n'y est exporté. Voir aussi `Notes_methodologiques.md` dans ce dossier.


```{r versions_rendu, include=FALSE}
# Traçabilité du rendu, y compris ggplot2, ggrepel, DT, knitr et rmarkdown.
dossier_trace <- file.path(dossier, "reproductibilite")
dir.create(dossier_trace, recursive = TRUE, showWarnings = FALSE)
writeLines(capture.output(sessionInfo()), file.path(dossier_trace, "sessionInfo_rendu.txt"))
writeLines(as.character(rmarkdown::pandoc_version()), file.path(dossier_trace, "version_pandoc.txt"))
source_rendu <- normalizePath(knitr::current_input())
utils::write.csv2(data.frame(fichier = basename(source_rendu),
  md5 = unname(tools::md5sum(source_rendu))),
  file.path(dossier_trace, "empreinte_rmarkdown.csv"), row.names = FALSE)
```
